【裁判字號】    89,上易,2574
【裁判日期】    901002
【裁判案由】    違反臺灣地區與大陸地區人民關係條例等
【裁判全文】
臺灣高等法院刑事判決                          八十九年度上易字第二五七四號
    上  訴  人
    即  被  告  甲○○
右上訴人因違反臺灣地區與大陸地區人民關係條例等案件，不服臺灣板橋地方法院八
十九年度易字第一一八號，中華民國八十九年五月三十一日第一審判決（起訴案號
：臺灣板橋地方法院檢察署八十九年度偵字第二二五號）提起上訴，本院判決如左：
    主  文
原判決撤銷。
甲○○連續違反不得僱用大陸地區人民在臺灣地區從事未經許可之工作之規定，處有
期徒刑月，如易科罰金，以佰元折算壹日。
    事  實
一、甲○○基於概括之犯意，先於民國八十八年十月二十五日起，以日薪新台幣（下
    同）二千元之代價，僱用非法偷渡來台之大陸地區人民林孔風，復於八十八年十
    一月一日起，以日薪一千七百元之代價，僱用非法偷渡來臺之大陸地區人民孫秀
    興，均僱用該二人在臺北縣板橋市、永和市附近之工地，從事未經許可之裝潢雜
    工。嗣於八十八年十二月八日十九時三十分許，林孔風、孫秀興在臺北縣板橋市
    ○○路與光武街口為警查獲，而循線查知上情。
二、案經臺北市政府警察局大安分局報請臺灣板橋地方法院檢察署檢察官偵查起訴。
    理  由
一、上訴人即被告甲○○於審判期日，經合法傳喚，無正當理由未到庭。其於本院調
    查及原審均否認違反臺灣地區與大陸地區人民關係條例所定不得僱用大陸地區人
    民在臺灣地區從事未經許可工作之犯行，辯稱：林孔風、孫秀興係由伊工地綽號
    「阿明」之工頭所找來，伊並沒有僱用林孔風、孫秀興，且伊不可能以日薪二千
    元、一千七百元僱用大陸勞工云云。經查被告於警局偵訊、檢察官偵查時供稱：
    係林孔風、孫秀興至伊之工地來找伊，向伊說沒飯吃，要求伊讓他們在工地幫忙
    工作，不用支薪，伊即讓他們在工地幫忙，並給他們中餐吃，伊並沒有付他們薪
    水云云（見偵查卷第四頁至第五頁、第三十六頁背面），被告於原審審理時則供
    稱：林孔風、孫秀興係由伊工地綽號「阿明」之工頭所找來云云（見原審八十九
    年五月十八日訊問筆錄及被告八十九年四月二十六日提出之答辯狀），其前後供
    詞，反覆不一，已難遽予採信。而林孔風、孫秀興係非法偷渡來台之大陸地區人
    民，被告先於八十八年十月二十五日起，以日薪二千元之代價，僱用林孔風，復
    於八十八年十一月一日起，以日薪一千七百元之代價，僱用孫秀興，均僱用該二
    人在台北縣板橋市、永和市附近之工地，從事未經許可之裝潢雜工等情，業據證
    人林孔風、孫秀興迭於警局偵訊、原審調查時證述綦詳（見偵查卷第十頁至第十
    一頁、原審八十九年五月十二日訊問筆錄），並有查獲大陸偷渡犯初步偵訊（清
    查）資料表二份附於偵查卷第十四、十五頁可憑，況證人林孔風、孫秀興於原審
    八十九年五月十八日審理時，於被告得行詰問程序之情形下，仍均指證被告僱用
    其等二人，並由被告親自支薪等語（見原審八十九年五月十八日審判筆錄），參
    以被告於警局偵訊及檢察官偵查中所供，足認被告確有於前揭時、地僱用大陸人
    民林孔風、孫秀興。被告嗣辯稱：伊並未僱用林孔風、孫秀興云云，不足採信。
    又查被告為僱用人，對受僱人須辦理勞工保險之加保及薪資所得之扣繳事宜，對
    於受僱人焉有不要求其提出身分證件之理，又大陸地區人民無論於成長環境、生
    活習性、地方言語腔調或言行舉止各方面，與臺灣地區人民有所差異，易於識別
    ，足認被告對於其所僱用之林孔風、孫秀興係大陸地區人民，有所認識。事證已
    臻明確，被告犯行洵堪認定。至被告聲請傳訊證人李合逮，並提出李合逮領薪之
    收據，以證明被告所僱用之勞工領薪時均有簽收據。惟被告既已知僱用大陸地區
    人民係屬違法，即不可能要求大陸勞工簽收據以留下證據，此由被告並無林孔風
    、孫秀興二人領薪資之收據即明，自無傳訊李合逮作證之必要。又被告聲請再行
    訊問證人林孔風、孫秀興，因於原審八十九年五月十八日審理時，被告亦在場得
    行詰問程序，待證事實業已究明，亦無再予傳訊之必要。另被告於九十年九月二
    十五日具狀陳稱：工頭係曾永明云云，提出代工合約影本二件，應徵紀錄影本一
    件以為證明，並聲請訊問證人曾永明。然查證人林孔風、孫秀興於原審均已明確
    指證係被告所僱用，且被告於警局偵訊及檢察官偵查中亦承認伊讓林孔風、孫秀
    興在工地幫忙，並提供中餐等情，則其上訴於本院時，辯稱係曾永明所僱用，顯
    非可採，自無傳訊曾永明作證之必要，而被告提出之代工合約、應徵紀錄影本，
    僅能證明被告與曾永明有代工之關係，亦不足為被告有利之認定。
二、核被告所為，係違反臺灣地區與大陸地區人民關係條例第十五條第四款不得僱用
    大陸地區人民在臺灣地區從事未經許可之工作之規定，應依同條例第八十三條第
    一項論處。又被告先後二次僱用大陸地區人民在臺灣地區從事未經許可工作之犯
    行，時間緊接，所犯構成要件相同，顯係基於概括犯意而為，為連續犯，應依刑
    法第五十六條之規定論以一罪，並加重其刑。原審據以論罪科刑，固非無見。惟
    查刑法第四十一條原規定「犯最重本刑為三年以下有期徒刑以下之刑之罪，而受
    六月以下有期徒刑或拘役之宣告，因身體、教育、職業或家庭之關係，執行顯有
    困難者，得以一元以上三元以下折算一日，易科罰金。」被告行為後，該條業於
    九十年一月十日修正公布為「（第一項）犯最重本刑為五年以下有期徒刑以下之
    刑之罪，而受六個月以下有期徒刑或拘役之宣告，因身體、教育、職業、家庭之
    關係或其他正當事由，執行顯有困難者，得以一元以上三元以下折算一日，易科
    罰金。但確因不執行所宣告之刑，難收矯正之效，或難以維持法秩序者，不在此
    限。（第二項）併合處罰之數罪，均有前項情形，其應執行之刑逾六月者，亦同
    。」該修正條文於同月十二日生效，法律業已變更。原審未及依刑法第二條第一
項前段規定適用裁判時之新法，尚有未洽。被告上訴意旨否認犯罪，指摘原判決
    不當，雖無理由。惟原判決既有前揭可議之處，自應由本院予以撤銷改判。爰審
    酌被告之素行，犯罪動機、目的、手段、僱用大陸地區人民工作，足以助長該地
    區人民偷渡來臺之風，惟臺灣地區僱用粗重之裝潢雜工不易，及被告犯罪後未承
    認犯行等一切情狀，仍量處有期徒刑三月，並諭知易科罰金之標準。
三、公訴意旨另以：被告甲○○明知林孔風、孫秀興係未經依法申請許可偷渡入境台
    灣之大陸地區人民，為觸犯國家安全法之犯人，竟基於概括犯意，先於八十八年
    十月二十五日僱用林孔風，再於同年十一月一日僱用孫秀興，在台北縣板橋市、
    永和市工地內，提供膳宿，給予非法藏匿，因認被告另犯刑法第一百六十四條第
    一項之藏匿犯人罪嫌。按犯罪事實應依證據認定之，無證據不得推定其犯罪事實
    ，刑事訴訟法第一百五十四條定有明文。公訴意旨認被告涉有前揭犯行，無非以
    證人林孔風、孫秀興於警訊時之證詞為其論據。訊據被告堅決否認有前揭犯行，
    辯稱：伊並未提供膳宿予林孔風及孫秀興，亦未藏匿林孔風、孫秀興等語。經查
    證人林孔風、孫秀興於警訊均證稱：（問：你偷渡入境後住何處？）住台北縣板
    橋市一帶工地等語（見偵查卷第十頁背面、第十一頁背面），惟其等二人並未明
    確證述係由何人提供膳宿，而證人林孔風、孫秀興均於原審審理時均證稱：伊等
    均住在板橋市○○路附近，係另外一個人提供的，被告並無提供，被告僅於中午
    時提供便當等語（見原審八十九年五月十二日訊問筆錄、八十九年五月十八日審
    判筆錄），被告並無提供林孔風、孫秀興之住宿。其雖於每日中午在工地提供便
    當予林孔風、孫秀興食用，惟係被告僱用大陸地區勞工林孔風、孫秀興之附屬行
    為，尚難憑此即認被告有藏匿犯人之情事。此外，復查無其他積極證據足資證明
    被告有公訴意旨所指之藏匿犯人之犯行。因公訴意旨認此部分與被告前揭論罪科
    刑部分，有牽連犯裁判上一罪之關係，爰不另為無罪之諭知。
四、被告於審判期日，經合法傳喚，無正當之理由不到庭，爰不待其陳述，逕行判決
    。
據上論斷，應依刑事訴訟法第三百六十九條第一項前段、第三百六十四條、第二百九
十九條第一項前段、第三百七十一條，臺灣地區與大陸地區人民關係條例第八十三條
第一項，刑法第十一條前段、第二條第一項前段、第五十六條、第四十一條第一項前
段，罰金罰鍰提高標準條例第二條，判決如主文。
本案經檢察官林炳雄到庭執行職務。
中      華      民      國      九十      年      十      月     二     日
                              臺灣高等法院刑事第三庭
                                  審判長法  官  張  連  財
                                        法  官  張  傳  栗
                                        法  官  李  英  勇
右正本證明與原本無異。
不得上訴。
                                        書記官  倪  淑  芳
中      華      民      國      九十      年      十      月     三     日
附錄本案論罪科刑法條全文：
台灣地區與大陸地區人民關係條例第八十三條
違反第十五條第四款或第五款規定者，處二年以下有期徒刑、拘役或科或併科新台幣
三十萬元以下罰金。
意圖營利而違反第十五條第五款規定者，處三年以下有期徒刑、拘役或科或併科新台
幣六十萬元以下罰金。
以犯前項之罪為常業者，處五年以下有期徒刑，得併科新台幣六十萬元以下罰金。
法人之代表人、法人或自然人之代理人、受僱人或其他從業人員，因執行業務犯前三
項之罪者，除處罰行為人外，對該法人或自然人並科以前三項所定之罰金。但法人之
代表人或自然人對於違反之發生，已盡力為防止行為者，不在此限。
臺灣地區與大陸地區人民關係條例第十五條
左列行為不得為之：
一  使大陸地區人民非法進入臺灣地區。
二  招攬臺灣地區人民未經許可使之進入大陸地區。
三  使大陸地區人民在臺灣地區從事未經許可或與許可目的不符之活動。
四  僱用或留用大陸地區人民在臺灣地區從事未經許可或與許可範圍不符之工作。
五  居間介紹他人為前款之行為。


司法院資訊處製作；財團法人民間司法改革基金會備份。
